台灣高等法院民事判決　九十二年度上字第一一六五號
　　上　訴　人　甲○○
　　訴訟代理人　楊孟沅
　　被　上訴人　第一商業銀行股份有限公司
　　法定代理人　謝壽夫
　　訴訟代理人　徐玉春
　　　　　　　　林泰山
右當事人間請求確認抵押權不存在等事件，上訴人對於中華民國九十二年十月十五日
臺灣士林地方法院九十二年度訴字第九五九號第一審判決提起上訴，本院於九十三年
六月一日言詞辯論終結，判決如下：
    主      文
上訴駁回。
第二審訴訟費用由上訴人負擔。
    事實及理由
一、按確認之訴非原告有即受確認判決之法律上利益，不得提起，所謂即受確認判決
    之法律上利益，須因法律關係之存在與否不明確，致原告在私法上之地位有受侵
    害之危險，而此項危險得以對於被告之確認判決除去之者，始為存在（最高法院
    二十七年度上字第三一六號判例參照）。查如附表所示之不動產（下簡稱系爭不
    動產），原係上訴人所有，現雖移轉登記為訴外人林姿岑所有，惟依兩造之買賣
    契約書第十四條所載，上訴人須負責塗銷系爭不動產上抵押權登記，否則即須負
    權利瑕疵擔保之責任，上訴人私法上之地位自受有侵害之危險，並得以確認判決
    除去之，故上訴人提起本件確認之訴，應有確認之利益，合先敘明。
二、上訴人（原名陳鳳霞，八十八年十一月二十二日更名為甲○○）起訴主張伊於八
    十四年六月五日將系爭不動產提供作為債務人楊培欽（即上訴人配偶，現更名為
    楊孟沅）向被上訴人借款新台幣（下同）五十萬元之擔保，同意被上訴人設定抵
    押權，惟並未授權訴外人林添財代辦設定本金最高限額二百一十五萬元，存續期
    間自民國八十四年六月五日起至一一四年六月四日止之抵押權（下簡稱系爭抵押
    權）登記，訴外人林添財於辦理系爭抵押權登記時，未依法向地政機關附具委託
    書，已違反民法第五百三十四條及民國八十四年七月十二日修正前土地登記規則
    第三十五、三十六條規定，依民法第七十一條之規定應屬無效；至於被上訴人提
    出上訴人所簽立之聲明書、約定書、印鑑證明書等，並無約定上訴人有授與代理
    權予被上訴人辦理系爭抵押權登記，亦無約定被上訴人得以複代理之方式授權訴
    外人林添財，嗣上訴人於九十二年五月七日將系爭不動產出售訴外人林姿岑始得
    知上情，訴外人林添財係屬無權代理，上訴人不同意系爭抵押權之設定，此設定
    行為即屬無效；又債務人楊培欽之借款債務，已於九十年五月十四日清償，因不
    知而未辦理塗銷登記，嗣為連帶保證任成化工企業有限公司（下簡稱任成公司）
    對被上訴人於本金二千萬元限額內之一切債務，上訴人及債務人楊培欽於九十一
    年六月五日另與被上訴人簽訂保證書，惟未提供系爭不動產作為擔保，而上訴人
    對買受人林姿岑負有塗銷系爭抵押權登記之義務，自得依民法第一百七十九條之
    規定請求被上訴人塗銷等語。並聲明(一)原判決廢棄。(二)確認被上訴人於上訴人原
    所有系爭不動產設定之系爭抵押權不存在。(三)被上訴人應向台北市士林地政事務
    所辦理塗銷前開抵押權登記。
三、被上訴人則以上訴人曾簽立聲明書，同意將系爭不動產為被上訴人設定抵押權，
    以供債務人楊培欽積欠被上訴人債務之擔保，並出具印鑑證明書等相關文件作為
    申請委託林添財代理，且申請人簽章欄亦蓋有與上訴人印鑑證明相符之印文，該
    印文之真正亦為上訴人所是認，足資證明訴外人林添財已有特別委任之書面授權
    ，毋需另行出具委託書；況上訴人既已於土地申請書上明確授權訴外人林添財辦
    理抵押權登記，訴外人林添財即為上訴人之代理人，上訴人將相關申請文件置放
    於被上訴人處，實基於被上訴人服務客戶之理念，提供便利之措施，以避免上訴
    人奔波於被上訴人及訴外人林添財處辦理借款相關作業，上訴人誣指被上訴人無
    權以複代理方式授權訴外人林添財代為登記，實屬誤謬；上訴人確已授權訴外人
    林添財代理其本人為抵押權登記，系爭抵押權設定行為即屬有效。債務人楊培欽
    之借款債務固於九十年五月十四日清償完畢，惟任成公司於七十五年間向被上訴
    人借款，上訴人係任成公司對被上訴人於本金二千萬元限額內一切債務之連帶保
    證人，上訴人及債務人楊培欽於九十一年六月五日另與被上訴人簽訂保證書，茲
    債務人楊培欽之保證債務尚未清償，自不得塗銷登記等語，資為抗辯。並聲明上
    訴駁回。
四、上訴人主張被上訴人就其原所有之系爭不動產，設有系爭抵押權之事實，為被上
    訴人所不爭執，並有土地登記簿謄本（見原審卷第六三至六六頁）在卷可參，自
    堪信為實在。上訴人另以其固有同意被上訴人設定抵押權，惟並未授權訴外人林
    添財代辦系爭抵押權登記，訴外人林添財於辦理系爭抵押權登記時，未依法向地
    政機關附具委託書，已違反民法第五百三十四條及民國八十四年七月十二日修正
    前土地登記規則第三十五、三十六條規定，依民法第七十一條之規定應屬無效；
    至於被上訴人提出上訴人所簽立之聲明書、約定書、印鑑證明書等，並無約定上
    訴人授與代理權予被上訴人辦理系爭抵押權登記，亦無約定被上訴人得以複代理
    之方式授權訴外人林添財，則訴外人林添財係屬無權代理，上訴人不同意系爭抵
    押權之設定，主張此設定行為即屬無效云云，為被上訴人所否認，經查：
  (一)按不動產之設定負擔，受任人須有特別之授權，為民法第五百三十四條所明定。
    而民國八十四年七月十二日修正前土地登記規則第三十六條固規定：由代理人申
    請登記時，應附具委託書，代理人並應親自到場，登記機關應核對其身分。惟內
    政部嗣於八十二年八月十一日以台內地字第八二八五八六九號函釋：委託他人
    申辦土地登記，使用本部七十八年六月二十八日台內地字第七○九六六九號函頒
    修訂土地登記申請書時，如於該申請書委任關係欄內，載明委任關係者，已合於
    土地登記規則第三十六條之規定，免另附具委託書。
  (二)被上訴人主張上訴人曾簽立聲明書，同意將系爭不動產為被上訴人設定抵押權，
    以供債務人楊培欽積欠被上訴人債務之擔保，並出具印鑑證明書等相關文件作為
    頁）為證，且為上訴人所不爭執，上訴人並自認當初在貸款時有同意辦理抵押擔
    保等語（見原審卷第二九頁、本院卷第六九頁），而系爭抵押權設定登記時所出
    具之土地登記申請書上，委任關係欄載明「本登記案之申請委託林添財代理」，
    申請人簽章欄並蓋有與上訴人印鑑證明相符之印文，該印文之真正亦為上訴人所
    是認，亦有土地登記申請書影本（見原審卷第十二、十三頁）附卷為憑，復經承
    辦系爭抵押權之代書林添財到庭證稱：本件係被上訴人委託辦理，如被上訴人審
    核完畢，會通知伊將相關文件填妥，放在銀行，讓當事人自己用印，但實際情形
    伊不在場，故不知是否為上訴人自行用印。抵押權擔保之金額係被上訴人告知，
    依地政規則只要申請書上有雙方用印，並檢附相關文件，即可辦理等語（見原審
    卷第三○至三一頁），可認訴外人林添財已有特別委任之書面授權，且無違反民
    國八十四年七月十二日修正前土地登記規則第三十六條之規定，免另附具委託書
    。上訴人復自承銀行承辦人員要我們在何處蓋章，我們就蓋章，也未細看內容到
    底是什麼（見本院卷第六十九頁），惟查抵押權設定契約，擔保權利總金額明載
    本金最高限額二百一十五萬元，一眼即明之，非甚難察知，上訴人抗辯未能仔細
    看清楚云云，應無足採，故其辯稱並未授權訴外人林添財代辦系爭抵押權登記，
    訴外人林添財係屬無權代理，上訴人不同意系爭抵押權之設定，此設定行為即屬
    無效云云，自屬無據。
六、上訴人復主張債務人楊培欽之借款債務，已於九十年五月十四日清償，因不知而
    未辦理塗銷登記，嗣為連帶保證任成公司對被上訴人二千萬元限額之債務，上訴
    人及債務人楊培欽於九十一年六月五日另與被上訴人簽訂保證書，惟未提供系爭
    不動產作為擔保云云，然為被上訴人所否認，並以前詞置辯。經查：
  (一)所謂最高限額之抵押契約，係指所有人提供抵押物，與債權人訂立在一定金額之
    限度內，擔保現在已發生及將來可能發生之債權之抵押權設定契約而言。此種抵
    押權所擔保之債權，除訂約時已發生之債權外，即將來發生之債權，在約定限額
    之範圍內，亦為抵押權效力所及。雖抵押權存續期間內已發生之債權，因清償或
    其他事由而減少或消滅，原訂立之抵押契約依然有效，嗣後在存續期間內陸續發
    生之債權，債權人仍得對抵押物行使權利。此種抵押契約如未定存續期間，其性
    質與民法第七百五十四條第一項所定就連續發生之債務為保證而未定有期間之保
    證契約相似，類推適用同條項規定，抵押人固得隨時通知債權人終止抵押契約，
    對於終止契約後發生之債務，不負擔保責任。反之，此種抵押契約定有存續期間
    者，訂立契約之目的，顯在擔保存續期間內所發生之債權，凡在存續期間所發生
    之債權，皆為抵押權效力所及，於存續期間屆滿前所發生之債權，債權人在約定
    限額範圍內，對於抵押物均享有抵押權，除債權人拋棄為其擔保之權利外，自不
    許抵押人於抵押權存續期間屆滿前，任意終止此種契約。縱令嗣後所擔保之債權
    並未發生，僅債權人不得就未發生之債權實行抵押權而已，非謂抵押人得於存續
    期間屆滿前終止契約而享有請求塗銷抵押權設定登記之權利。最高法院六十六年
    台上字第一○九七號判例參照。
  (二)上訴人與債務人楊培欽於七十五年八月八日與訴外人陳楊春實、陳俊傑、陳俊忠
    同為任成公司之連帶保證人，就該公司對被上訴人所負現在及將來之借款、票據
    、保證、損害賠償等及其他一切債務，以本金二千萬元為限額，願連帶負全部償
    付之責任，並出具保證書與被上訴人，而任成公司之債務固於九十一年四月十二
    日已清償，惟前揭全體連帶保證人嗣於九十一年六月五日重新簽訂內容相同之保
    證書，為兩造所不爭執，並有保證書、放款攤還及收息記錄查詢單影本（見原審
    卷第一○四、一○五頁、本院卷第四一至四三頁）在卷可稽，則上訴人與債務人
    楊培欽就任成公司對被上訴人所負於本金二千萬元限額之一切債務，連帶負全部
    償還之責。
  (三)上訴人與債務人楊培欽曾於八十四年五月二十四日分別書立約定書與被上訴人，
    其中第一條約定：本約定書所稱一切債務，係指立約人對貴行所負之票據、借款
    、墊款、保證等債務及其他債務，並包括其利息、遲延利息、違約金、損害賠償
    及其他有關費用。第五條約定：立約人對貴行所負之一切債務，如有左列情形之
    一時，無須由貴行事先通知或催告，貴行得隨時減少對立約人之授信額度或縮短
    借款期限，或視為全部到期，有約定書影本（見原審卷第四一、四二頁）附卷足
    憑。上訴人復於當日書立聲明書內載：立聲明書人陳鳳霞（即上訴人）為擔保借
    款人楊培欽對貴行現在及將來所負借款、票據及其他一切債務，曾經提供後列標
    示之建築物，由貴行設定抵押權在案。茲聲明該等不動產於設定抵押權時，並未
    有下列情事，．．．等語．亦有聲明書影本（見原審卷第三九頁）在卷足參，上
    訴人亦自承有同意辦理抵押擔保，已如前述，可知上訴人所同意設定之抵押權屬
    最高限額抵押權，且不限擔保債務人楊培欽之借款債務，尚及於債務人楊培欽之
    保證債務，而任成公司迄今尚積欠被上訴人美金二十七萬五千五百五十八元九角
    一分等情，有欠款資料（見原審卷第九一至一○三頁）附卷足佐，雖上訴人主張
    債務人楊培欽之借款債務，已於九十年五月十四日清償，固為被上訴人所不爭執
    ，惟尚有保證債務未為清償，依前開最高法院判例意旨，仍不得將系爭抵押權予
    以塗銷。上訴人主張應予塗銷云云，亦不足取。
七、綜上所述，上訴人請求確認被上訴人於上訴人原所有系爭不動產設定之系爭抵押
    權不存在，及依不當得利法律關係，請求被上訴人應向台北市士林地政事務所辦
    理塗銷系爭抵押權登記，為無理由，不應准許。原審為上訴人敗訴之判決，並無
    不合。上訴意旨指摘原判決不當，求予廢棄改判，為無理由，應予駁回。
八、據上論結，本件上訴為無理由，依民事訴訟法第四百四十九條第一項、第七十八
    條，判決如主文。
中　　　華　　　民　　　國　　九十三　　年　　　六　　　月　　　十五　　日
                                民事第十五庭
                                    審判長法  官  劉　靜　嫻
                                          法  官  吳　光　釗
                                          法  官  李　錦　美
正本係照原本作成。
如不服本判決，應於收受送達後二十日內向本院提出上訴書狀，其未表明上訴理由者
，應於提出上訴後二十日內向本院補提理由書狀（均須按他造當事人之人數附繕本）
上訴時應提出委任律師或具有律師資格之人之委任狀；委任有律師資格者，另應附具
律師資格證書及釋明委任人與受任人有民事訴訟法第四百六十六條之一第一項但書或
第二項（詳附註）所定關係之釋明文書影本。
中　　　華　　　民　　　國　　九十三　　年　　　六　　　月　　  十六　　日
　　　　　　　　　　　　　　　　　　　　　書記官  明　祖　全
附註：
民事訴訟法第四百六十六條之一（第一項、第二項）：
對於第二審判決上訴，上訴人應委任律師為訴訟代理人。但上訴人或其他法定代理人
具有律師資格者，不在此限。
上訴人之配偶、三親等內之血親、二親等內之姻親，或上訴人為法人、中央或地方機
關時，其所屬專任人員具有律師資格並經法院認為適當者，亦得為第三審訴訟代理人
。
